臺灣臺南地方法院民事判決
　108年度訴字第666號
原      告  黃金地  
            黃余麗英
法定代理人  黃雅靖  
兼上列原告  
訟訴代理人  黃宗勳  
被      告  黃國良  
            黃玉澤  

            黃順治  
            黃明隆  
            黃豊源  
            黃勝吉  
            黃連追  
            黃慧文  
            黃仁亨  
            陳黃麗華
            黃陳秋桃
兼上  二人
訴訟代理人  黃炎裁  
            黃于鳳  

            黃于真  
            魏惠美  
兼上  三人
訴訟代理人  黃健雄  
上列當事人間請求分割共有物事件，經本院於民國109年11月18
日言詞辯論終結，判決如下：
    主      文
兩造共有坐落臺南市○○區○○段0000○0000地號土地應合併分
割如附圖一所示分割方案：其中如附圖一所示編號A部分土地（
面積672.1平方公尺），分歸原告黃金地、黃余麗英、黃宗勳，
並按原應有部分比例保持共有；如附圖一所示編號B部分土地（
面積672.1平方公尺），分歸被告黃炎裁、陳黃麗華、黃陳秋桃
、黃慧文，並按原應有部分比例保持共有；如附圖一所示編號C
部分土地（面積672.1平方公尺），分歸被告黃國良、黃玉澤、
黃順治，並按原應有部分比例保持共有；如附圖一所示編號D部
分土地（面積1008.15平方公尺），分歸被告黃明隆、黃豊源、
黃健雄、黃勝吉、黃于鳳、魏惠美、黃于真、黃連追、黃仁亨，
並按原應有部分比例保持共有。
兩造應按如附表二所示之金額補償或受補償。
訴訟費用由兩造按如附表一所示之應有部分比例分擔。
    事實及理由
壹、程序方面
一、按當事人死亡者，訴訟程序在有繼承人、遺產管理人或其他
    依法令應續行訴訟之人承受訴訟以前當然停止；依民事訴訟
    法第168條至第172條及前條所定之承受訴訟人，於得為承受
    時，應即為承受之聲明。他造當事人，亦得聲明承受訴訟；
    聲明承受訴訟，應提出書狀於受訴法院，由法院送達於他造
    ；原告於判決確定前，得撤回訴之全部或一部。但被告已
    為本案之言詞辯論者，應得其同意。民事訴訟法第168條、
    第175條、第176條及第262條第1項分別定有明文。查本件被
    告黃恒成於本院審理期間民國108年5月20日死亡，其全體繼
    承人為黃戴素花、黃仁亨、黃雅玲、黃仁義（已向本院聲明
    拋棄繼承），原告於108年7月3日具狀聲明由黃戴素花、黃
    仁亨、黃雅玲、黃仁義承受訴訟後（訴字卷㈠第193至194頁
    ），嗣由被告黃仁亨於108年7月19日單獨繼承，並辦畢坐
    落臺南市○○區○○段0000○0000地號土地（下稱系爭1245、125
    6地號土地，合稱系爭土地）黃恒成應有部分均為36分之1之
    繼承登記，此有臺南市安南地政事務所109年9月15日安南地
    所一字第1090086895號函檢附之系爭土地分割繼承登記申請
    案相關資料(訴字卷㈢第247至256頁)在卷為憑。又原告於109
    年10月7日言詞辯論期日撤回對黃戴素花、黃雅玲、黃仁義
    此部分之起訴（訴字卷㈢第264頁），被告黃戴素花、黃雅玲
    、黃仁義均未曾到庭為本案之言詞辯論，依民事訴訟法第26
    2條第1項規定，原告撤回此部分訴訟無庸得被告黃戴素花、
    黃雅玲、黃仁義之同意，已生撤回訴訟之效力。
二、被告黃明隆、黃豊源、黃勝吉、黃慧文、黃仁亨經合法通知
    ，未於最後言詞辯論期日到場，核無民事訴訟法第386條所
    列各款情形，爰依原告之聲請，由其一造辯論而為判決。
貳、實體方面
一、原告主張：系爭土地均為兩造所共有，各共有人之應有部分
    如附表一「應有部分比例」欄所示，共有人間並無不分割之
    契約，或物之使用目的不能分割之情形，惟兩造無法就系爭
    土地達成分割協議，爰依民法第823條第1項、第824條規定
    ，請求合併分割如附圖一所示之分割方案，即編號A部分土
    地（面積672.1平方公尺）分歸原告黃金地、黃余麗英、黃
    宗勳，並按原應有部分比例保持共有；編號B部分土地（面
    積672.1平方公尺）分歸被告黃炎裁、陳黃麗華、黃陳秋桃
    、黃慧文，並按原應有部分比例保持共有；編號C部分土地
    （面積672.1平方公尺）分歸被告黃國良、黃玉澤、黃順治
    ，並按原應有部分比例保持共有；編號D部分土地（面積100
    8.15平方公尺）則分歸其餘被告，並按原應有部分比例保持
    共有（下稱原告分割方案）等語。並聲明：如主文第一項所
    示。
二、被告方面：
  ㈠被告黃慧文、黃仁亨未於言詞辯論期日到場，亦未提出書狀
　  作何聲明或陳述。
  ㈡被告黃國良、黃玉澤、黃順治則以：大致同意原告一開始提
    出之分割方案，但希望與被告黃炎裁、陳黃麗華、黃陳秋桃
    、黃慧文再就編號C部分分割出編號C1、C2部分，並分別就
    原應有部分比例保持共有，然分得編號C1、C2部分之被告仍
    不足分配318.47平方公尺，故認為不足分配之面積應再由編
    號D部分中再分出編號D1、D2部分，並分別就原應有部分比
    例保持共有。且認為系爭土地上多為老舊平房，亦有部分違
    建，以後仍要拆除重建，系爭土地之分割應考量分割後土地
    最佳利用價值，且分割後土地上之建物仍可約定繼續使用之
    年限或對合法建物為估價補償等語，並聲明：系爭土地分割
    如附圖二所示，即編號B部分歸原告黃金地、黃余麗英、黃
    宗勳，並按原應有部分比例保持共有；編號Cl、D1部分分歸
    被告黃國良、黃玉澤、黃順治，並按原應有部分比例保持共
    有；編號C2、D2部分分歸被告黃炎裁、陳黃麗華、黃陳秋桃
    、黃慧文，並按原應有部分比例保持共有；編號A部分由兩
    造取得，並按原應有部分比例保持共有；編號D3部分分歸其
    餘被告，並按原應有部分比例保持共有（下稱被告黃國良等
    人分割方案）。
  ㈢被告黃炎裁、陳黃麗華、黃陳秋桃則表示：依被告黃國良等
    人分割方案所提出之編號C1及C2部分，不符合實際及長輩的
    分管協議，況且會拆到其居住之東半部三合院，其不同意被
    告黃國良等人分割方案，其同意原告分割方案及依該方案補
    償等語，並聲明：未為聲明。
  ㈣被告黃健雄、黃于鳳、黃于真、魏惠美、黃明隆則以：我們
　  與黃恒成、黃豊源、黃勝吉、黃連追為同宗之親屬，同意將
　  4米道路擴寬為6米，惟就附圖三編號B部分尚未決定如何分
　  割，先繼續維持共有等語，並聲明：系爭土地分割如附圖三
    所示之分割方案，即編號A部分分歸兩造，並按原應有部分
    比例保持共有；編號B部分分歸被告黃健雄、黃明隆、黃仁
    亨、黃豊源、黃勝吉、黃于鳳、黃于真、魏惠美、黃連追，
    並按原應有部分比例保持共有；編號C、D部分分歸原告黃金
    地、黃余麗英、黃宗勳與被告黃國良、黃玉澤、黃順治、黃
    炎裁、陳黃麗華、黃陳秋桃、黃慧文，並按原應有部分比例
    保持共有（下稱被告黃健雄等人分割方案）。
  ㈤被告黃勝吉表示：我撤回我原本所提出之分割方案等語，並
    聲明：同被告黃健雄。
  ㈥被告黃連追表示：支持被告黃健雄等人分割方案等語，並聲
    明：未為聲明。
  ㈦被告黃豊源：同意與被告黃健雄、黃明隆、黃仁亨、黃勝 
　  吉、黃于鳳、黃于真、魏惠美、黃連追繼續保持共有等語，
    並聲明：未為聲明。
三、得心證之理由：
　㈠按各共有人，除法令另有規定外，得隨時請求分割共有物。
    但因物之使用目的不能分割或契約訂有不分割之期限者，不
    在此限；共有物之分割，依共有人協議之方法行之。分割之
    方法不能協議決定者，法院得因任何共有人之請求，命為下
    列之分配：一、以原物分配於各共有人。但各共有人均受原
    物之分配顯有困難者，得將原物分配於部分共有人。二、原
    物分配顯有困難時，得變賣共有物，以價金分配於各共有人
    ；或以原物之一部分分配於各共有人，他部分變賣，以價金
    分配於各共有人；共有人相同之數不動產，除法令另有規定
    外，共有人得請求合併分割，民法第823條第1項、第824條
    第1項、第2項、第5項分別定有明文。查系爭土地為兩造所
    共有，兩造既未定有不分割之特約，亦無因物之使用目的不
    能分割之情事，則原告依民法第823條第1項、第824條第2項
    規定，訴請分割系爭土地，即屬有據，應予准許。
　㈡次按法院定共有物分割之方法，固可由法院自由裁量，惟應
    斟酌各共有人之意願、利害關係、共有物之性質、分割後之
    經濟效用及公共利益等為公平決定（最高法院81年度台上字
    第16號、89年度台上字第724號判決意旨可資參照）。本院
    考量：
　⒈系爭1245地號土地現況：
　　東側臨10米道路，南側未臨道路，西側為同段1259地號土地
    （下稱系爭1259地號土地），目前為可供通行之空地，系爭
    1259地號土地西側亦即系爭1256地號土地南側為同段1257地
    號土地（下稱系爭1257地號土地）。系爭1257地號土地上現
    在為龍興宮，系爭1245地號土地上有一磚造鐵皮平房（門牌
    號碼為臺南市○○區○○里○○000○00000號，為原告黃宗勳所有
    ，目前無人居住在內），另有一鐵皮棚架（現停放廢棄車輛
    與其他雜物），為被告黃國良、黃玉澤、黃順治所有，另有
    一舊石棉瓦平房（目前破損，僅存放雜物及停放牛車），為
    被告黃炎裁、陳黃麗華、黃陳秋桃、黃慧文所有。鐵皮棚架
    北方有一間三合院（門牌號碼為臺南市○○區○○里○○000號，
    下稱系爭三合院），為被告黃炎裁、陳黃麗華、黃陳秋桃、
    黃慧文、黃國良、黃玉澤、黃順治共有，系爭三合院只有中
    間以及東側部分有在使用，西側部分已無人使用，系爭三合
    院東側有一磚造平房，目前北段供居住使用，南段為農具倉
    儲使用，為被告黃炎裁、陳黃麗華、黃陳秋桃、黃慧文所有
    。系爭三合院西側另有一磚造地上物。
　⒉系爭1256地號土地現況：
　　西側臨4米人行道，北側臨8米道路，其上有一鐵皮建物（門
    牌號碼為臺南市○○區○○里○○000號），為被告黃健雄所有，
    現作為倉庫使用，其東邊與同段1253地號土地間有一條寬度
    為3米38之通道。另有一三合院，為黃恒成、被告黃明隆、
    黃豊源、黃勝吉所有，目前無人居住，其上磚瓦尚屬完整。
    另有一磚造鐵皮平房，目前作倉庫使用，為黃恒成、被告黃
    明隆、黃豊源、黃勝吉所有，另有一磚造平房為被告黃健雄
    所有，目前無人居住。
　⒊以上各情，有本院108年8月15日、109年1月16日勘驗測量筆
    錄、臺南市佳里地政事務所108年8月28日所測量字第108007
    9722號函檢附之複丈成果圖各1份（訴字卷㈠第313至344-1頁
    ；訴字卷㈡第49至51頁、第189至203頁）在卷為憑。從而，
    可知對於系爭土地進行合併分割時，應特別重視系爭三合院
    中間以及東側部分、系爭三合院東側之磚造平房的維護，因
    其不但構造較為完整，且現在供人居住使用。再者，自系爭
    土地地上物的所有權人情況以觀，亦可得知被告黃仁亨、黃
    明隆、黃豊源、黃勝吉、黃健雄所分得之土地應於系爭1256
    地號土地，原告與被告黃炎裁、陳黃麗華、黃陳秋桃、黃慧
    文所分得之土地應於系爭1245地號土地，較能符合地上物之
    所有與使用現況。
　⒋原告所提出如附圖一所示之分割方案，將兩造依利害關係分
    為4組，各就所分得之土地按原應有部分比例保持共有，能
    大幅簡化原共有關係，促進系爭土地之有效利用。雖然系爭
    三合院東南側以及其東側之磚造平房可能占用到原告所分得
    之編號A部分土地，然被告黃炎裁、陳黃麗華、黃陳秋桃、
    黃慧文對於此結果均無意見，顯見其等之間應能自行就所分
    配到的土地（即附圖一編號A、B部分）與其地上物占用情況
    為妥適處理。系爭1256地號土地上的地上物則多集中在西側
    ，被告黃國良、黃玉澤、黃順治因其利害關係較為一致，且
    在系爭1256地號土地西側上無地上物，則其三人分配至系爭
    1256地號土地之東側土地（即附圖一編號C部分）較為單純
    、合理，至被告黃仁亨、黃明隆、黃豊源、黃勝吉、黃健雄
    為系爭1256地號土地上西側部分地上物之所有權人，則其等
    與其餘被告黃于鳳、魏惠美、黃于真、黃連追分得系爭1256
    地號土地西側（即附圖一編號D部分）較為適宜。又原告分
    割方案得以確保各塊土地均能直接臨接道路，不會形成袋地
    貶損經濟價值。總此，原告分割方案，可認是屬最符合地上
    物現況、各共有人利益、以及系爭土地整體經濟價值之分割
    方法，當屬可採。
　⒌至於被告黃國良等人分割方案，不僅導致被告黃國良、黃玉
    澤、黃順治所分得之土地分處二地（即附圖二編號C1、D1部
    分），也造成被告黃炎裁、陳黃麗華、黃陳秋桃、黃慧文所
    分得之土地成為不相鄰者（即附圖二編號C2、D2部分），零
    碎化的結果勢將減損土地價值，從整體經濟利益而言實屬負
    面，又其主張兩造應就附圖二編號A部分按原應有部分比例
    保持共有，該部分非屬兩造分配所得土地通行所需，實無須
    特別維持共有，如此反而留下未來須再分割的困擾，自非適
    宜。而按照被告黃健雄等人分割方案，兩造仍須共有部分土
    地（即附圖三編號A部分），系爭1245地號土地又未按地上
    物所有、使用現況進行分割，且將利害關係不一致之被告黃
    國良、黃玉澤、黃順治與原告以及被告黃炎裁、陳黃麗華、
    黃陳秋桃、黃慧文分配於相同部分（即附圖三編號C、D部分
    ），未來勢將再衍生共有物分割問題，實應避免。因而，被
    告黃國良等人、被告黃健雄等人分割方案均非可採。
　㈢末按共有物之原物分割，依民法第825條規定，係各共有人就
    存在於共有物全部之應有部分，互相移轉，使各共有人取得
    各自分得部分之單獨所有權。故如共有物之價值因位置不同
    而有差異，因原物分割而取得之價值較其應有部分折算價值
    為多者，即應以金錢補償其分配價值較少之共有人。如分配
    較多及較少之共有人均為多數時，為期公平，並符上開 共
    有物應有部分互相移轉之原則，該每一分配較多之共有人即
    應就其補償金額，對於分配較少之共有人全體為補償，並依
    各該短少部分之比例，定其給付金額（最高法院87年度台上
    字第28號判決意旨參照）。本院雖認原告分割方案可採，然
    因該分割方案，各共有人取得之土地位置有別、臨路情況不
    同，故各共有人所獲分配面積雖無減少，然客觀價值仍有不
    同，是關於分割後各共有人應如何補償，本院委託陸德不動
    產估價師聯合事務所進行估價，並由林書弘不動產估價師執
    行，結果認如依附圖一所示之方案分割系爭土地，原告應受
    被告等人補償之金額各如附表二所示，此有不動產估價報告
    書（下稱系爭估價報告）1份在卷可查。本院考量系爭估價
    報告為領有不動產估價師開業證書、不動產估價師公會會員
    證書者所為，且與兩造無親屬或利害關係，製作報告時已對
    系爭土地進行實地勘估，考量產權、一般因素、區域因素、
    個別因素、不動產市場現況及勘估標的依最有效使用情況下
    ，採用比較法及土地開發分析法，推估比準地之價格，復以
    該比準地價格為基礎，考量個別條件差異程度，進行調整、
    修正推估而得各筆土地之價格，據以計算差額找補，在比較
    標的選擇上亦有實際物件作為依據，以估價者之中立性、專
    業性以及系爭估價報告之推論內容綜合觀之，可認附表二之
    估價報告結論（即兩造互相補償之金額）應屬可採。被告黃
    明隆、黃健雄、黃于鳳、黃于真、魏惠美雖抗辯應該依照系
    爭土地分割後之公告地價進行補償（訴字卷㈢第263、307頁
    ），然民法第824條第3項已規定以原物為分配時，如共有人
    中有不能按其應有部分受分配者，得以金錢補償，從而，本
    院於分割系爭土地時，即應一併處理部分共有人在分割後未
    能按其原應有部分受分配的問題，不得置之不理。況且，根
    據一般人的生活經驗，公告地價與市場現值存有相當落差，
    專門針對系爭土地進行市場價值估算，才能貼近各共有人獲
    分配土地之實際價值，是被告黃明隆、黃健雄、黃于鳳、黃
    于真、魏惠美上述抗辯當非可採。至於被告黃國良、黃玉澤
    、黃順治抗辯系爭估價報告將附圖一編號A部分土地之價值
    估算較附圖一編號C部分為低，然編號A部分土地明明在外，
    較靠近道路，價值應該比較高一情（訴字卷㈢第263、307頁
    ），惟查編號A部分土地其地形近似L形，編號C部分土地地
    形則近似梯形，編號A部分土地面寬較小（見系爭估價報告
    第61至62頁），換言之，編號C部分土地的地形因較為方正
    ，利用較便，是經濟價值較高即屬合理，從而，被告黃國良
    、黃玉澤、黃順治此部分抗辯亦非可採。
四、綜上所述，原告主張兩造並無不分割之特約，又無不能分割
    之情事，既為被告所不爭執，堪可認定，是原告訴請裁判合
    併分割系爭土地，於法有據。本院審酌兩造之應有部分比例
    、使用現狀、經濟效益及各共有人意願等情，認原告所主張
    如附圖一所示之分割方案符合公平原則，兼顧各共有人之利
    益，應採為本件之分割方法，並認兩造應以如附表二所示之
    金額互為補償，原告之請求，為有理由，爰判決如主文第一
    、二項所示。
五、末按訴訟費用，由敗訴之當事人負擔；因共有物分割、經界
    或其他性質上類似之事件涉訟，由敗訴當事人負擔訴訟費用
    顯失公平者，法院得酌量情形，命勝訴之當事人負擔其一部
    ；民事訴訟法第78條、第80條之1分別定有明文。查分割共
    有物事件本質上並無訟爭性，乃由本院斟酌何種分割方案較
    能增進共有物之經濟效益，並兼顧兩造之利益，以決定適當
    之分割方法。本件原告請求分割共有物，因兩造均獲得利益
    ，如僅由敗訴之被告負擔，本院認為顯失公平，認應依兩造
    就系爭土地應有部分之比例（即附表一）分擔訴訟費用，爰
    判決如主文第三項所示。
六、訴訟費用負擔之依據：民事訴訟法第80條之1。 
中　　華　　民　　國　 109　　年　　12　　月　　9 　　日
                  民事第一庭    法  官　廖建瑋         
以上正本係照原本作成。　　　　　　　　　                
如對本判決上訴，須於判決送達後20日內向本院提出上訴狀。
如委任律師提起上訴者，應一併繳納上訴審裁判費。         
中　　華　　民　　國　　109 　年　　12　　月　　9 　　日
                                書記官  鄭梅君 
附表一：   臺南市○○區○○段0000地號土地（面積1402.27平方公尺）   臺南市○○區○○段0000地號土地（面積1622.18平方公尺）   編號         共有人姓名 應有部分比例  1           黃金地 2/27  2           黃國良 2/27  3           黃玉澤 2/27  4           黃順治 2/27  5           黃宗勳 2/27  6          黃余麗英 2/27  7           黃明隆 1/36  8           黃豊源 1/36  9           黃健雄 1/18  10           黃炎裁 4/45  11          陳黃麗華 2/45  12           黃勝吉 1/12  13          黃陳秋桃 2/45  14           黃于鳳 1/54  15           魏惠美 1/54  16           黃于真 1/54  17           黃連追 1/18  18           黃慧文 2/45  19           黃仁亨 1/36 


附表二       應受補償人暨金額  黃金地  黃宗勳  黃余麗英  應提供補償金合計  應補償義務人暨金額    （新臺幣/元）     黃國良  8,730元 8,740元 8,730元 26,200元 黃玉澤  8,774元 8,783元 8,773元 26,330元 黃順治  8,774元 8,782元 8,774元 26,330元 黃明隆  3,296元 3,299元 3,295元 9,890元 黃豊源  3,296元 3,299元 3,295元 9,890元 黃健雄  6,591元 6,598元 6,591元 19,780元 黃炎裁  22,293元 22,316元 22,292元 66,901元 陳黃麗華  11,168元 11,179元 11,168元 33,515元 黃勝吉  9,843元 9,854元 9,843元 29,540元 黃陳秋桃  11,168元 11,179元 11,168元 33,515元 黃于鳳  2,182元 2,185元 2,183元 6,550元 魏惠美  2,182元 2,185元 2,183元 6,550元 黃于真  2,182元 2,185元 2,183元 6,550元 黃連追  6,591元 6,598元 6,591元 19,780元 黃慧文  11,167元 11,180元 11,168元 33,515元 黃仁亨  3,296元 3,299元 3,295元 9,890元 應受補償金合計  121,533元 121,661元 121,532元 364,726元